臺灣高等法院高雄分院民事判決　九十二年度上易字第一五四號
　　上　訴　人　丁　○
　　　　　　　　戊○○
　　訴訟代理人　洪文佐律師
　　參　加　人　丙○○　　住高.
　　被上 訴 人　甲○○○　住.
　　　　　　　　乙○○○　住高.
　　右二人共同
　　訴訟代理人　邱江隆律師
當事人間請求返還不當得利等事件，上訴人對於民國九十二年四月二十五日臺灣高雄
地方法院九十一年度訴字第一九九一號第一審判決提起上訴，並為訴之追加，本院於
九十三年二月十日言詞辯論終結，判決如下：
    主      文
上訴及追加之訴均駁回。
第二審及追加之訴訴訟費用由上訴人負擔。
    事實及理由
壹、程序方面：
    按訴之變更或追加，非經他造同意，不得為之，但請求之基礎事實同一者，不在
    此限，民事訴訟法第四百四十六條第一項、第二百五十五條第一項第二款分別定
    有明文。本件上訴人於原審起訴，係基於不當得利、債權讓與之法律關係，請求
    被上訴人支付通行使用高雄縣鳳山市○○段二一五、一九九、三○九地號土地相
    當於租金之利益。惟於本院追加依袋地通行權、債權讓與之法律關係請求，均係
    主張被上訴人通行其上開土地，應支付代價之事實，其請求之基礎事實乃屬同一
    ，揆諸上開規定，其追加應予准許。
貳、實體方面：
一、上訴人及參加人主張：被上訴人自民國八十八年八月二十日起即通行上訴人丁○
    與他人共有，坐落高雄縣鳳山市○○段二一五號（應有部分萬分之四三四）及同
    段一九九地號，如附圖所示Ａ、Ａ１部分土地，並自八十九年六月間起，通行上
    訴人戊○○向參加人丙○○購買通行權之同段三○九號，如附圖所示Ｂ部分土地
    （下稱系爭土地），被上訴人應就通行系爭土地期間致上訴人所受損害，向上訴
    人支付償金，且參加人丙○○亦同意將其對被上訴人之不當得利請求權讓與上訴
    人戊○○，爰依不當得利、袋地通行權、債權讓與之法律關係，請求被上訴人給
    付通行系爭土地之利益。而求為命被上訴人甲○○○應依序給付上訴人丁○、戊
    ○○新台幣（下同）六萬一千一百二十元及三十三萬九千九百九十九元，被上訴
    人乙○○○應依序給付上訴人丁○、戊○○六萬六千四百八十五元及四十六萬三
    千六百三十五元，及均自起訴狀繕本送達翌日起至清償日止，按週年利率百分之
    五計算之利息，並願供擔保，請准宣告假執行等語。原審判決上訴人敗訴，上訴
    人提起上訴，於本院聲明：(1)原判決廢棄。(2)被上訴人甲○○○應分別給付上訴
    人丁○六萬一千一百二十元、戊○○三十三萬九千九百九十九元，並均自起訴狀
    繕本送達翌日起至清償日止，按週年利率百分之五計算之利息。(3)被上訴人乙○
    ○○應分別給付上訴人丁○六萬六千四百八十五元、戊○○四十六萬三千六百三
    十五元，並均自起訴狀繕本送達翌日起至清償日止，按週年利率百分之五計算之
    利息。(4)上訴人等願供擔保，請准宣告假執行。
二、被上訴人則以：系爭二一五、一八九地號土地原係兩造之父梁永森所有，嗣梁永
    森死亡，除以該土地抵繳遺產稅外，剩餘萬分之四三四，約五坪左右，贈與上訴
    人丁○取得，且上開土地已規劃為都市○○道路，即現在通行之復華一街，上訴
    人丁○請求返還不當得利，顯無理由。至於系爭三○九地號土地，亦係都市○○
    道路，上訴人戊○○自不得因給付地主補償金，而請求被上訴人返還不當得利。
    又上訴人戊○○與訴外人陳元復協議，乃係其等間之事，自不得據以向其他通行
    該路之人請求給付代價。且被上訴人並無通行系爭三○九地號土地如附圖所示Ｂ
    部分土地，上訴人請求被上訴人給付通行系爭土地之利益，顯屬無據等語，資為
    抗辯。於本院聲明：上訴駁回。
三、上訴人主張被上訴人自八十八年八月二十日起即通行上訴人丁○所有之系爭二一
    五號土地（二一五地號全長約一百六十五公尺，通行之長度約九十四點一公尺）
    ，而上訴人戊○○於八十九年六月間，將向參加人丙○○購買通行權之系爭三○
    九號Ｂ部分土地（約三公尺寬）併入二一五地號，使高雄縣鳳山市○○○街由三
    公尺拓寬為六公尺之事實，為兩造所不爭執，並經原審及本院勘驗屬實，有地籍
    圖謄本、土地所有權狀、土地登記謄本、勘驗筆錄及照片在卷可稽（原審卷第一
    二、一三、五八、七二至七六、八一至八四頁、本院卷第八三至八五、一一六至
    一二○頁），堪信為真實。惟上訴人依據不當得利或袋地通行權之規定請求被上
    訴人返還利益或支付代價，則為被上訴人所否認，並以前揭情詞置辯，則本件之
    爭點應在於：上訴人可否依據不當得利或袋地通行權之規定，向被上訴人請求支
    付通行系爭二一五、一九九地號土地之利益？被上訴人有無通行系爭三○九地號
    土地？茲敘述如後。
四、經查：
  (一)被上訴人甲○○○所有坐落同地段二一四之三、二一四之四地號土地（該二筆土
    地目前為空地）、及二○八地號土地（即門牌號碼復華一街七一號房屋），被上
    訴人乙○○○所有坐落同上段二一四之五、二一四之六、二一四之七地號土地（
    該三筆土地上搭建竹架及小鐵皮屋），及二○四地號土地（即門牌號碼復華一街
    七九號房屋），均坐落系爭二一五地號土地東側，依其坐落之位置觀之，該土地
    與公路並無適宜之聯外道路，進出全需通過系爭二一五地號南段部分及一九九地
    號土地往南進出事實，業經原審及本院勘驗屬實，有土地及建物登記謄本、地籍
    圖謄本、勘驗筆錄及照片在卷可證（原審卷第八○至八四頁，本院卷第八三至八
    五、一一六至一二○頁），上訴人對被上訴人上開土地係屬袋地一情亦表示不爭
    執（本院卷第六九頁），是被上訴人自得通行系爭二一五、一九九地號土地往南
    通至公路，而上訴人為二一五、一九九地號土地所有人，則有容忍被上訴人通行
    之義務。從而，被上訴人係依民法第七百八十七條第一項前段之規定，取得通行
    二一五、一九九地號土地之權利，即與無法律上之原因而受利益之情形有別，故
    上訴人依據不當得利之規定，請求被上訴人返還所受之利益，自屬無據。
  (二)又按因土地一部之讓與或分割，致有不通公路之土地者，不通公路土地之所有人
    ，因至公路，僅得通行受讓人或讓與人或他分割人之所有地；前項情形，有通行
    權人，無須支付償金，民法第七百八十九條定有明文。查本件頂庄段二○四、二
    ○八地號重測前分別為過埤子段一○○─九一、一○○─八七地號，且係分割自
    同段一○○─四一地號；頂庄段二一四─三、二一四─四、二一四─五、二一四
    ─六、二一四─七、地號係分割自同段二一四地號，且頂庄段二一四地號重測前
    為過埤子段一○○─四一地號；另頂庄段二一五地號重測前為過埤子段一○○─
    四○地號；而重測前過埤子段一○○─四○、一○○─四一地號係於七十三年自
    同段一○○─八地號分割出一節，有高雄縣鳳山地政事務所九十二年十一月十二
    日鳳地所資字第○九二○○一三七二五號函、九十二年十二月二日鳳地所一字第
    ○九二○○一四三三七號函足憑（本院卷第一四五至一五七頁、一五九至一六三
    頁），再者，頂庄段一九九地號係分割自過埤子段第一○○─四○地號一情，並
    有頂庄段一九九地號人工作業登記簿謄本可稽（本院卷第一四五至一四七頁）。
    是被上訴人上開土地因與上訴人丁○所有之二一五、一九九地號土地係自同一筆
    土地所分割，依上開規定，被上訴人得通行該二一五、一九九地號土地，且無須
    支付償金。因此，上訴人依據民法第七百八十七條第一項前段袋地通行權之規定
    ，請求被上訴人支付償金，亦屬無據。
  (三)上訴人戊○○雖主張其於八十九年六月間，因建築房屋所需，另以五百十萬元向
    丙○○購得三○九號如附圖所示Ｂ部分土地之通行權，丙○○亦同意依民法第二
    百九十四條債權讓與之規定，將其不當得利請求權讓與其行使等語，並提出其於
    八十六年六月二十九日與丙○○所簽訂之同意書為據。該同意書記載：「茲就坐
    落鳳山市○○段三○九號土地，自東往西緊鄰二一五號土地部分起算三公尺寬，
    長則為地形全部（如附圖）之土地供戊○○使用。其條件為：戊○○應給付土
    地使用補償金新台幣五百十萬元。就上開土地不得舖設ＡＣ，不得有任何固定
    建物。如上開土地為政府或其他有關單位依法徵收時，其權利仍歸本人（丙○
    ○）」等語，有同意書在卷可證（原審卷第一四頁），固堪認上訴人戊○○就上
    開三○九地號土地有使用權。然被上訴人抗辯其並無使用或通行該三○九地號土
    地（本院卷第一二八頁），況依使用實況，以二一五地號三公尺寬度，為上訴人
    所不爭（本院卷第一二八頁），堪認足以供其通行，是被上訴人抗辯無使用三○
    九地號之必要一節，即堪採取。上訴人戊○○既因其個人因素，向丙○○購買三
    ○九號Ｂ部分土地，自不能以強迫得利之方式向被上訴人請求返還利益，故被上
    訴人並無負擔通行Ｂ部分土地償金之義務。
  (四)至於訴外人陳元復因使用同地段二一四之一、二一四之二號土地，需通行三○九
    號Ｂ部分土地，而與上訴人戊○○在高雄市小港區調解委員會成立調解，陳元復
    同意給付上訴人戊○○通行費二十二萬五千元等情，雖有調解書在卷足憑（原審
    卷第一五頁）。惟上開調解事件之當事人係陳元復與上訴人戊○○，被上訴人既
    非該調解事件當事人，自不受該調解內容之拘束，上訴人戊○○執此為請求被上
    訴人應支付補償金之憑據，亦屬無據。又系爭土地現均屬未經政府徵收之都市○
    ○道路用地乙節，固有高雄縣政府九十二年一月十五日府建都字第○九二○○○
    六九四三號函在卷足憑（原審卷第一一九頁），惟此並不足以證明被上訴人即無
    使用上開二一五、一九九地號土地之權利。至原審於九十一年十月二十九日履勘
    現場所製作之勘驗筆錄，雖記載「被告（即被上訴人）乙○○○及甲○○○所有
    之房屋（分別為復華一街七九號及七一號，地號二○四及二○八），該二間房屋
    進出須經過三○九及二一五土地」等語（原審卷第八一頁），惟本項勘驗結果與
    事實不符，且無證據證明被上訴人有使用三○九地號土地，是不足採為不利被上
    訴人之證據。另上訴人雖又提出被上訴人等在所有二一四─三、二一四─四、二
    一四─五、二一四─六、二一四─七地號土地填土整地照片，及現二○四、二○
    八地號土地房屋出租而承租人使用系爭土地之照片（本院卷第一三七、一三八頁
    ），惟為被上訴人所否認（本院卷第六四頁），上開照片未能證明被上訴人使用
    通行系爭三○九地號土地，上訴人之主張無從採取。
五、綜上所述，上訴人本於不當得利、袋地通行權及債權讓與之法律關係，請求被上
    訴人給付使用系爭一九九、二一五、三○九地號土地相當於租金之利益或代價，
    自屬無據。至上訴人所主張「使用者付費」之原則，惟此須法律有所規定始可，
    上訴人空言主張，要無可取。是上訴人請求被上訴人甲○○○應依序給付上訴人
    丁○、戊○○六萬一千一百二十元及三十三萬九千九百九十九元，及被上訴人乙
    ○○○應依序給付上訴人丁○、戊○○六萬六千四百八十五元及四十六萬三千六
    百三十五元，並均自起訴狀繕本送達翌日起至清償日止，按週年利率百分之五計
    算之利息，均無理由，應予駁回，上訴人之訴既已駁回，則其假執行之聲請即失
    所附麗，應併予駁回。原審為上訴人敗訴之判決，及駁回其假執行之聲請，就系
    爭一九九地號部分理由雖與本院認定不同，惟結論相同，應予維持，而其餘部分
    於法並無違誤，上訴意旨指摘原判決不當，求予廢棄改判，為無理由，應予駁回
    。至本件判決之基礎已臻明確，兩造其餘主張陳述及所提之證據，核與判決結果
    不生影響，爰不一一論列，附此敘明。
據上論結，本件上訴及追加之訴均為無理由，依民事訴訟法第四百四十九條第一項、
第二項、第七十八條、第八十五條第一項前段，判決如主文。
中　　　華　　　民　　　國　　九十三　　年　　　二　　　月　　二十四　　日
                                                民事第一庭
~B1審判長法　官　黃金石
~B2      法　官　吳登輝
~B3      法　官　魏式璧
正本係照原本作成。
不得上訴。
中　　　華　　　民　　　國　　九十三　　年　　　二　　　月　　二十四　　日
~B法院書記官　唐奇燕
